【裁判字號】    89,台非,466
【裁判日期】    891207
【裁判案由】    偽造文書
【裁判全文】
最高法院刑事判決                                八十九年度台非字第四六六號
    上  訴  人  最高法院檢察署檢察總長
    被      告  甲○○
                乙○○
右上訴人因被告等偽造文書案件，對於台灣高等法院台南分院中華民國八十九年四月
二十四日第二審確定判決（八十九年度上訴字第三○二號，起訴案號：台灣台南地方
法院檢察署八十七年度營偵字第一五六五號），認為部分違法，提起非常上訴，本院
判決如左：
    主  文
原判決及第一審判決關於違背法令部分撤銷。
    理  由
非常上訴理由稱：「按判決不適用法則或適用不當者，為違背法令。刑事訴訟法第三
百七十八條定有明文。本件第一審判決事實欄所認定之事實，係被告二人基於概括犯
意，由甲○○偽簽李振輝之署押，以乙○○偽刻之李振輝印章及其二人未經設立登記
之天一工程行印章，加蓋於申請書上，偽造成申請在潘哲輝所有土地上，設置營建廢
土棄置場之申請書。由甲○○持該申請書向台南縣東山鄉公所提出申請並獲得准許後
，乃向承包家福股份有限公司新營家樂福量販店地下室工程之包商皇川有限公司承攬
處理廢土事宜，於八十六年七月二日，以李振輝名義，向該皇川有限公司負責人郭香
蘭收取新台幣五十萬元之支票一紙，作為處理廢土之保證金。由甲○○偽簽李振輝之
署押於郭香蘭之支票存根簿上，表示已收取該支票之旨等情。基此事實，可知被告係
以其未經設立登記之天一工程行印章及彼等偽造之李振輝印章，偽造成申請書，並持
以申請設置營建廢土棄置場。該『天一工程行』既未經登記，又非法人組織，即不具
獨立之人格，與其負責人或『代表人』係一體。被告等既偽造李振輝之署押及印文，
以為該天一工程行之『代表人』，則天一工程行即李振輝，李振輝即天一工程行，無
從分開。被告以天一工程行『代表人』李振輝之名義，作成設置營建廢土棄置場申請
書，偽造李振輝之署押及印文於其上並持以行使，應係犯刑法第二百十六條、第二百
十條之行使偽造私文書罪。該判決僅論以刑法第二百十七條之罪，顯屬違法。又該判
決既認定被告甲○○在郭香蘭之支票存根簿上偽簽李振輝之署押，係表示已收取該支
票之旨，該簽有李振輝署押之支票存根，即具有收據之性質，屬於刑法第二百十條之
私文書。被告亦應負刑法第二百十六條、第二百十條之行使偽造私文書罪責。該判決
僅論以刑法第二百十七條之偽造印文罪，亦屬違法。又被告偽造李振輝印文及署押之
行為，乃其偽造私文書之部分行為，應不另論罪。該判決竟謂被告偽造李振輝印文及
李振輝署押之行為，有方法結果之牽連關係，應從一情節較重之偽造印文罪論處。其
偽造印章後持以使用而偽造印文，其偽造印章之前行為為偽造印文之後行為所吸收云
云。均屬違法。案經被告上訴，原判決未予撤銷糾正而駁回其上訴，同屬違誤。案經
確定，攸關法律之正確適用，合依刑事訴訟法第四百四十一條、第四百四十三條提起
非常上訴，以資糾正。」等語。
本院按判決不適用法則或適用不當者，為違背法令，刑事訴訟法第三百七十八條定有
明文。本件第一審判決認定被告甲○○與外號「李弘輝」之被告乙○○未經向主管機
關申請為商業登記 (此部分未經起訴），即共同設立天一工程行，以該工程行名義包
攬開立建築工程廢棄土證明文件出售給建商申辦開工手續，資以牟利。因甲○○得悉
怡信建設股份有限公司曾以案外人潘哲輝所有坐落台南縣東山鄉○○○段土地作為廢
棄土之棄置場，乃於民國八十五年十一月間，託由該公司新營辦事處經理李清義向潘
哲輝取得同意書，將潘哲輝所有上開地段三○一地號等十一筆土地供被告等作為廢棄
土之棄置場。繼於八十六年四月十八日，由甲○○製作以渠等設立之天一工程行為申
請人名義，虛擬「李振輝」為負責人，被告等並基於概括之犯意聯絡，由甲○○偽簽
「李振輝」之署押及以乙○○偽刻之「李振輝」印章、未經設立登記之天一工程行印
章蓋用於申請人欄及代表人欄，而偽造「李振輝」之印文，足以生損害於「李振輝」
，再由甲○○持該申請書，連同李清義提供前開潘哲輝出具之同意書、土地謄本、照
片、地籍圖等文件，向台南縣東山鄉公所申請在潘哲輝所有前揭十一筆土地上設置營
建廢土棄置場，並經該鄉公所於八十六年六月五日函准設置。天一工程行經核准設置
廢土棄置場後，乃向皇川有限公司承攬處理廢棄土，並於八十六年七月二日，以「李
振輝」名義向皇川有限公司負責人郭香蘭收取面額新台幣五十萬元支票一紙，作為處
理廢棄土之保證金，復承前開偽造署押之概括犯意，由甲○○偽簽「李振輝」之署押
於郭香蘭之支票存根簿上，表示收取該紙支票之旨等情。該判決乃適用刑法第二十八
條、第二百十七條第一項、第二百十九條之規定予以論罪科刑。惟按刑法處罰行使偽
造私文書罪之主旨，重在保護文書公共之信用，非僅保護制作名義人之利益，故所偽
造之文書，如足以生損害於公眾或他人，其罪即應成立，不問實際上有無制作名義人
其人，縱令制作文書名義人係屬虛妄，亦無礙於本罪之成立。被告等係以未經設立登
記之天一工程行代表人「李振輝」之名義偽造申請書，並持以申請設置營建廢土棄置
場。該天一工程行既未經登記，又非法人組織，即不具獨立之人格，與其負責人或代
表人係一體。被告等既偽造李振輝之署押及印文，以為該天一工程行之代表人，則天
一工程行即「李振輝」，「李振輝」即天一工程行，無從分開。被告以天一工程行代
表人「李振輝」之名義，作成設置營建廢土棄置場申請書，偽造「李振輝」之署押及
印文於其上並持以行使，應係犯刑法第二百十六條、第二百十條之行使偽造私文書罪
。第一審判決僅論以刑法第二百十七條之罪，顯屬違法。又該判決既認定甲○○在郭
香蘭之支票存根簿上偽造「李振輝」之署押，係表示已收取該支票之旨，則該簽有「
李振輝」署押之支票存根，依習慣即係表示領取該紙支票之證明，與收據性質相同，
依刑法第二百二十條規定，應以偽造同法第二百十條之私文書論。被告等亦應負刑法
第二百十六條、第二百十條之行使偽造私文書罪責。惟該判決僅論以刑法第二百十七
條之偽造印文罪，亦屬違法。又被告等偽造「李振輝」印文及署押之行為，乃其偽造
私文書之部分行為，應不另論罪，該判決竟謂被告等偽造「李振輝」印文及「李振輝
」署押之行為，有方法結果之牽連關係，應從一情節較重之偽造印文罪論處，其偽造
印章後持以使用而偽造印文，其偽造印章之前行為為偽造印文之後行為所吸收云云，
均屬違法。被告等提起上訴，原判決未予糾正，仍予維持，竟為駁回上訴之判決，自
有判決適用法則不當之違背法令。案經確定，非常上訴意旨執以指摘，洵有理由。但
原判決尚非不利於被告，僅應由本院將原判決及第一審判決關於違背法令部分予以撤
銷，以資糾正。
據上論結，應依刑事訴訟法第四百四十七條第一項第一款前段，判決如主文。
中      華      民      國    八十九    年     十二     月      七      日
                              最高法院刑事第十一庭
                                  審判長法官  陳  炳  煌
                                        法官  陳  正  庸
                                        法官  陳  世  雄
                                        法官  吳  信  銘
                                        法官  徐  文  亮
      右正本證明與原本無異
                                              書  記  官
中      華      民      國    八十九    年     十二     月     十三     日


司法院資訊處製作；財團法人民間司法改革基金會備份。
